最高法院刑事判決　　　　　　　　　　　　　　　九十一年度台上字第一九０五號
　　上　訴　人　昱源國際有限公司
　　代　表　人　鄭素貞
　　上　訴　人　丁○○
　　被　　　告　甲○○
　　　　　　　　乙○○
　　　　　　　　丙○○
右上訴人等因自訴被告等誣告等罪案件，不服台灣高等法院中華民國九十年五月二十
九日第二審更審判決（八十九年度上更(一)字第二二三號，自訴案號：台灣板橋地方法
院八十五年度自字第五０二號），提起上訴，本院判決如左：
    主  文
原判決撤銷，發回台灣高等法院。
    理  由
本件原判決以上訴人即自訴人昱源國際有限公司（下稱上訴人公司）、丁○○在第一
審之自訴意旨略稱：上訴人公司先後於民國八十五年八月三日及十四日，向盈煌實業
有限公司（下稱盈煌公司）分別買受十五吋之電腦螢幕（顯示器）二０九台、一一六
台及十四吋之電腦螢幕一四六台，並承受盈煌公司與新五實業有限公司（下稱新五公
司）訂定之貨櫃租約，由盈煌公司職員李成學將上開貨物載送至新五公司貨櫃場，點
交予上訴人公司之倉管員林泰佑收受。被告甲○○明知上情，為使上訴人丁○○（為
上訴人公司職員）受刑事處分，竟於八十五年八月三十一日，向台北縣警察局新莊分
局泰山分駐所（以下簡稱泰山分駐所）報案，誣指丁○○寄藏贓物。同日上午十一時
許，泰山分駐所警員即被告乙○○及丙○○二人以電話通知上訴人丁○○，謂甲○○
報案指稱新五公司貨櫃內之電腦螢幕為贓物，囑丁○○即刻至該貨櫃場開櫃查驗，否
則將破壞貨櫃門鎖逕行扣押該批貨物。丁○○以另有要務待理，央求於次週一上午主
動至貨櫃場協助調查，惟未獲准。同日下午二時許，被告乙○○及丙○○二人至上訴
人公司，未出示約談通知書或拘票，亦未俟上訴人公司之顧問律師到場，即假藉逮捕
現行犯之名，強行將丁○○帶至新五公司貨櫃場，命丁○○開啟貨櫃，清點電腦螢幕
數量（計有十五吋之螢幕一四二台及十四吋之螢幕九十六台），並拍照存證後，再將
丁○○帶回泰山分駐所製作筆錄。同日晚間七時至八時之間，丙○○即逕將上開電腦
螢幕交由甲○○具領。嗣於同日晚間十時許，經將丁○○移送台北縣警察局新莊分局
複訊後，始僅列為案件關係人而將丁○○釋回。被告甲○○既無任何足資證明前開貨
物為其所有之文件，即向泰山分駐所提出告訴請求處理，而被告乙○○及丙○○二人
身為執法人員，竟對甲○○之非法請求予以受理，並拘束顯非現行犯之上訴人丁○○
身體自由，及強使無義務之丁○○開啟貨櫃接受拍照及製作警訊筆錄，丙○○復夥同
甲○○假藉警察權，使不知情之新五公司同意甲○○領取前開貨物。因認被告甲○○
、乙○○及丙○○三人共同涉有刑法第一百六十九條第一項之誣告（誣告部分僅丁○
○提起自訴）、第三百二十條第一項之竊盜、第三百二十五條第一項之搶奪等罪嫌；
被告乙○○及丙○○二人另均涉有刑法第三百零二條第一項之剝奪他人行動自由及第
三百零四條第一項之使人行無義務之事等罪嫌。被告三人所犯上開各罪，分別具有牽
連犯之裁判上一罪關係，均應從一重處斷；被告乙○○及丙○○二人部分，並應依刑
法第一百三十四條之規定加重其刑云云。經審理結果，認均不能證明被告等犯罪，因
而撤銷第一審關於被告甲○○、乙○○、丙○○被訴誣告部分之不受理判決，改判諭
知被告等該部分均無罪；及維持第一審關於被告甲○○、乙○○、丙○○三人被訴竊
盜、搶奪，及被告乙○○、丙○○另被訴妨害自由部分，諭知被告等均無罪之判決，
駁回上訴人等該部分之第二審上訴，固非無見。
惟按：(一)告訴人所訴之事實，若有出於誤會或懷疑有此事實而為申告，以致不能證明
其所訴之事實為真實，縱被訴人不負刑責，而告訴人因缺乏誣告之犯意，亦難成立誣
告罪；反之，若非出於誤會或懷疑而係出於故為虛構者，即無解於該罪之構成。原判
決採信被告甲○○之辯解，以被告甲○○係因懷疑其所有之電腦螢幕遭竊，乃申告失
竊，所為與誣告罪之構成要件有間，因認上訴人馬自華自訴被告等共同誣告部分，不
能證明被告等犯罪（見原判決理由二之(六)）。然依卷內資料，證人即盈煌公司負責人
李承璋於被告甲○○向泰山分駐所報案後，即於警訊時供稱：「這批貨物是我押給甲
○○先生的，因為我向甲○○先生借新台幣二百零三萬元」、「我是於八十五年八月
十四日（將該批貨物）賣給丁○○」、「我賣該批貨物時有通（知）甲○○」；證人
即三商通運股份有限公司（係被告甲○○所指上開貨物失竊地點之貨櫃公司）之負責
人陳灑艷於警訊時亦稱：「甲○○有告訴我，若李承璋要至該處（指該公司之貨櫃）
取貨，可以讓李承璋取貨」等語（見台灣板橋地方法院檢察署八十五年度偵字第一七
三八三號卷第一０七頁、第一０三頁反面）。各該證言倘若不虛，被告甲○○對於上
開電腦螢幕所有權原屬盈煌公司，其僅係質權人而非所有人，且盈煌公司已取得其同
意而取貨並將該批貨物出售等情，應係其明知之事實，則其竟又至警局報案，指稱：
伊所有之電腦螢幕遭竊云云，得否謂係出於懷疑誤會而為申告，即非全無疑義，自有
詳加查究之必要。原審就上開不利於被告甲○○之證據，全未斟酌論述，遽為判決，
自有調查職責未盡及判決理由不備之違背法令。(二)證據雖已調查而其內容尚未明瞭者
，即與未經調查無異，如遽行判決，仍屬應於審判期日調查之證據未予調查。又證據
之證明力雖由法院自由判斷，然證據之本身如對於待證事實不足為供證明之資料，而
事實審仍採為判決基礎，則其自由判斷之職權行使，自與採證法則有違。上訴人丁○
○對於其自訴被告乙○○、丙○○妨害自由部分之事實，曾於第一審法院舉證人馬立
國、鄭玉君到庭作證，以實其說；原審則以另證人即台北市政府警察局大安分局新生
南路派出所警員蘇元峰及上訴人公司之法律顧問唐行深律師之證言，認被告乙○○、
丙○○二人並無對上訴人丁○○使用強制力之行為（見原判決理由三之(三)）。然查，
證人蘇元峰於原法院前審證稱：「……因剛好有勤務，有人報案說（有人）要抓人，
故過去看」、「（二位警員帶走丁○○時，我）沒有（看到），因為我看過該警員（
指被告乙○○、丙○○）證件後，知道他們是辦案件，我先走，他們繼續處理」等語
（見上訴卷第七十九頁）；證人唐行深於原審則證以：「本件案情我已經完全不記得
。本件我當時到警察局時，當事人（指丁○○）已經到警局」等詞（見上更(一)卷第一
０九頁），各該證言如果無訛，則被告乙○○、丙○○二人於八十五年八月三十一日
下午，至上訴人公司辦理被告甲○○申告竊盜一案，嗣將上訴人丁○○帶離上訴人公
司，其間之過程，證人蘇元峰並非始終在場目睹；唐行深則並不在場，且陳明對於相
關之案情已不復記憶，原判決以伊等之上開陳述，捨棄不採另證人馬立國、鄭玉君不
利於被告乙○○、丙○○之證言，並資為認定被告乙○○、丙○○並無妨害上訴人丁
○○行動自由等情之依據，難謂已符採證法則。事實真相既仍欠明瞭，原審未予詳察
釐清，遽為判決，併有未當。上訴人等上訴意旨執以指摘，非無理由，應認原判決仍
有撤銷發回之原因。依自訴意旨認有裁判上一罪關係之竊盜、搶奪、使人行無義務之
事等罪嫌部分，基於審判不可分原則，應一併發回。
據上論結，應依刑事訴訟法第三百九十七條、第四百零一條，判決如主文。
中      華      民      國    九十一    年      四      月      十      日
                              最高法院刑事第十庭
                                  審判長法官  林  增  福
                                        法官  邵  燕  玲
                                        法官  吳  昆  仁
                                        法官  陳  世  雄
                                        法官  謝  俊  雄
      右正本證明與原本無異
                                              書  記  官
中      華      民      國    九十一    年      四      月     十二     日
